【裁判字號】    92,易,1582
【裁判日期】    921211
【裁判案由】    侵占
【裁判全文】
臺灣臺北地方法院刑事判決                        九十二年度易字第一五八二號
    公  訴  人  臺灣臺北地方法院檢察署檢察官
    被      告  壬○○
右列被告因侵占案件，經檢察官提起公訴（九十二年度偵字第八九一０號），本院判
決如左：
    主  文
壬○○連續意圖為自己不法之所有，而侵占對於業務上所持有之物，處有期徒刑拾月
。
    事  實
一、壬○○於民國八十六年二月二十六日起任職美商美國安泰人壽保險股份有限公司
    臺灣分公司位於台北縣新店市○○路九十八號十樓之臺北地區服務處麒麟展業處
    （下稱安泰公司麒麟展業處）之收費展務員，負責銷售保單及向客戶代收續期保
    費等工作，為從事業務之人。壬○○因經濟週轉不靈，竟基於意圖為自己不法所
    有之概括犯意，連續多次將所收取之客戶保費，予以侵占入己，茲詳述如下：
  (一)壬○○奉派向其所屬服務地區之保戶乙○○收取於八十九年四月一日屆期之第十
    一年第一期人壽保險費新臺幣（下同）二萬二千四百五十四元，嗣因故未能如期
    收取保險費，其乃於同年五月十二日向安泰人壽之行政專員陳錦雪表示無法收取
    保費，並同時繳回保戶乙○○之續保保險費收款人收執聯（一式三聯），經陳錦
    雪在其上加蓋收訖章後，由壬○○取回第三聯即收款人留存聯，詎料於同年五月
    二十六日，壬○○竟仍持上開收款人留存聯向乙○○收取保險費，並於乙○○如
    數繳交保費後，以上開留存聯供作收據交由乙○○收執，而將所收取之保險費予
    以侵占入己。
  (二)八十九年二月十二日起，壬○○向其所屬服務地區之保戶戊○○收取第十年第一
    期之人壽保險費三萬五千五百七十九元，其明知得順利向戊○○收取保費，竟於
    同年五月十八日向安泰人壽之行政專員陳錦雪表示未能收到保費，並同時繳回保
    戶戊○○之續保保險費收款人收執聯（一式三聯），經陳錦雪在其上加蓋收訖章
    及「收費失敗件」之戳章後，壬○○旋於同年五月十九日下午三時許，向戊○○
    收取上開金額之保險費，並自行填製安泰人壽保險費收據交予戊○○收執，而將
    上開所收取之保險費全數侵占入己。
  (三)壬○○所屬服務地區之保戶己○○因第三年第一期之人壽保險費四萬六千四百四
    十六元及一萬零七百零三元（共計五萬七千一百四十九元），業於八十九年八月
    十五日到期，壬○○乃於八十九年八月間某日（正確日期不詳）及同年十月十二
    日上午十時三十分許，先後兩次前往己○○住處向其收取保費，己○○並分別交
    付付款人為中國信託商業銀行，票號ＣＥ0000000號及ＣＥ000000
    0號、發票日為八十九年八月五日、同年十月十五日、票面金額為四萬六千四百
    四十六元及一萬零七百零三元之支票二紙予壬○○，並由壬○○簽立安泰人壽保
    險費收據交予其收執，詎壬○○於收受前揭支票後，即將之侵占入己，用以支付
    如附表一所示章毅、陳賢潔、吳若婕、張瑞豐、陳英博、陳賢箴及張豫師等保戶
    之保險費，並向安泰人壽之行政專員表示其未能收到己○○之保費，而繳回己○○之續保保險費收款人收執聯。
  (四)壬○○所屬服務地區之保戶丑○○其第十年第一期之人壽保險費八千二百五十六
    元，業於八十九年十月五日到期，壬○○乃於八十九年十二月間某日（正確日期
    不詳），依約前往丑○○之姐子○○住處向其收取丑○○之保費，子○○乃開具
    付款人為臺灣銀行南門分行，票號ＡＤ0000000號、發票日為八十九年十
    二月五日、票面金額為八千二百五十六元之支票一紙予壬○○，詎壬○○於收受
    前揭支票後，即將之用以支付如附表一所示章毅之保險費，並向安泰人壽之行政
    專員表示無法收到丑○○之保費，而繳回其續保保險費收款人收執聯。
  (五)壬○○所屬服務地區之保戶丙○○其第十年第一期之人壽保險費三萬九千七百四
    十二元，業於八十九年十二月十一日到期，壬○○乃於八十九年十二月二十八日
    向其收取保費，丙○○即交付付款人為臺北銀行萬隆分行，票號ＷＬ00000
    00號、發票日為九十年二月二十日、票面金額為三萬九千七百四十二元之支票
    一紙予壬○○，並由壬○○簽立收據予其收執，詎壬○○於收受前揭支票後，即
    將之用以支付如附表一所示趙韋筑、王周仙媛之保險費，並向安泰人壽之行政專
    員表示無法收取丙○○之保費，而繳回其續保保險費收款人收執聯。
  (六)壬○○所屬服務地區之保戶庚○○其第六年第一期之人壽保險費一萬三千一百九
    十六元，業於八十九年十一月二十七日到期，壬○○乃於八十九年十二月間某日
    向其姐甲○○相約收取庚○○之保費，甲○○即交付付款人為臺北銀行永吉分行
    ，票號一一九八Ｏ五號、發票日為九十年一月二十七日、票面金額為一萬三千一
    百九十六元之支票一紙予壬○○，詎壬○○於收受前揭支票後，即將之用以支付
    如附表所示王碧玉之保險費，並向安泰人壽之行政專員表示無法收取庚○○之保
    費，而繳回其續保保險費收款人收執聯。
  (七)壬○○所屬服務地區之保戶王敦仁其第七年第一期之人壽保險費三萬二千元，業
    於八十九年十二月六日到期，壬○○乃於八十九年十二月二十七日向其收取保費
    ，王敦仁即交付付款人為臺灣省合作金庫城內支庫，票號ＨＨ0000000號
    、發票日為九十年二月六日、票面金額為三萬二千元之支票一紙予壬○○，並由
    壬○○簽立收據予其收執，詎壬○○於收受前揭支票後，即將之用以支付如附表
    二所示賀孝方等人之保險費，並向安泰人壽之行政專員表示無法收取王敦仁之保
    費，而繳回其續保保險費收款人收執聯。
    總計壬○○侵占安泰人壽應收取之保險費為二十萬八千三百七十六元，嗣因上開
    保戶已繳交保險費而仍受催繳，向安泰公司查詢後，始循線查知上情。
二、案經被害人安泰人壽告訴臺灣臺北地方法院檢察署檢察官偵查起訴。
    理  由
一、訊據被告壬○○矢口否認有何右揭侵占保戶所繳交之保險費等事實，辯稱：這些
    客戶我都沒有跟他們收過保費，電話聯絡及見面是因為保單招攬人離職，我負責
    幫他們做售後服務，但經電話聯絡後，戊○○不在臺灣，我是跟他的母親見面，
    他有繳交保險費但不是繳給我，繳給誰我不知道，我知道他有繳的原因是戊○○
    的母親有打電話到我們的服務中心說他被催收，是服務中心告訴我這件事，希望
    我們跟客戶聯絡；庚○○我從來沒有見過他，我不認識，他有沒有繳保費我不知
    道，我沒有經手；己○○的保單是自動墊繳，她用過去的保費墊繳，我去見他是
    他住院開刀；乙○○因為辦理郵局自動轉帳，但是因為存款不足沒有扣到保險費
    ，所以他太太通知服務人員重填自動轉帳授權書，他的保費是我去幫他辦郵局扣
    款，並沒有經手收受保費；丑○○、丙○○我沒有見過他，也沒有跟他們收過保
    費，他有沒有交保費我不知道，這兩張送金單都已經退回給公司表示沒有找到客
    戶云云。經查：
  (一)被害人乙○○所繳交如事實欄所示之保費遭被告侵占之事實，業據告訴代理人辛○○於偵查中指述甚詳（參見九十二年度偵字第八九一Ｏ號卷第七十七頁反面，
    下簡稱偵一卷），且經證人即安泰人壽臺北地區服務處麒麟展業處主任癸○○於
    偵查及本院審理時到庭證述甚詳，並有被害人乙○○之人壽保險要保書一份在卷
    足憑，被告雖辯稱：乙○○我從來沒有見過，我只看過他太太，我跟他太太見面
    時他的保費已經過收費期，他是用郵局轉帳，我是幫他辦理變更轉帳帳戶，為何
    會填寫這張（指續保保險費收款人收執聯第三聯收款人留存聯）給乙○○我也不
    知道云云（參見本院九十二年十一月二十七日審判筆錄）；惟查，被害人乙○○
    雖經本院傳喚未到庭說明，然被告確實有於八十九年五月二十六日向被害人乙○○收取二萬二千四百五十四元之保險費之事實，業有被告親筆簽名交予乙○○作
    為收據之續保保險費收款人收執聯第三聯收款人留存聯在卷可稽（參見九十二年
    度偵字第二六五四號卷第四十六頁，下簡稱偵二卷），且被告亦不否認上開收據
    上「壬○○」之姓名係其所親簽，此部分事實，應無疑義；次查，被告於八十九
    年五月十二日、同年五月十八日分別以辦理變更契約內容、變更轉帳帳號、及收
    費改銀行轉帳而未能收取保險費為由，將續保保險費收款人收執聯退回安泰人壽
    之行政專員，且經承辦人陳錦雪於其上加蓋收訖章，並依退回原因分別蓋上「自
    繳件」、「收費失敗件」及「變更件」後，由被告自行保管第三聯即收款人留存
    聯等情，有蓋有「變更件」及」收費失敗件」之續保保險費收款人收執聯第三聯
    收款人留存聯二紙（參見同上偵查卷第九十五頁）、及蓋有「自繳件」戳印之收
    款人留存聯一紙（參見九十二年度偵字第二六五四號卷第四十六頁，下簡稱偵二
    卷）附卷足憑，核與卷附之「售後服務備忘錄」及「送金單出入件登錄表」上記
    載「五月八日、乙○○、變更」、「五月十二日、乙○○、變更件」及「五月十
    八日、乙○○、自繳」等字樣（參見偵一卷第九十七頁）亦屬相符，且據證人癸○○於九十二年十一月四日本院訊問時到庭結證陳稱：陳錦雪是協助處理的行政
    專員，蓋「變更件」的這張送金單，表示乙○○要求變更原保費內容，所以要將
    這張送金單退回給公司；此送金單上收訖章的意思是表示行政專員收到這張送金
    單；「售後服務備忘錄」及「送金單出入件登錄表」上記載五月八號保戶乙○○
    聲請變更，五月八號乙○○聲請繳費方式改由銀行轉帳，五月十二號乙○○退回
    等語（參見上開本院訊問筆錄），由此可見被告自始至終均未將其向乙○○所收
    取之二萬二千四百五十四元保費繳回安泰人壽，而係將之侵占入己甚明。
  (二)被害人戊○○繳交如事實欄所示之保費遭被告侵占之事實，業據告訴代理人辛○○於偵查中指述甚詳，且經證人即安泰人壽臺北地區服務處麒麟展業處主任癸○○於偵查及本院審理時到庭證述甚詳，且有被害人戊○○之人壽保險要保書一份
    附卷可參，及被告簽發之保險費收據、說明書各一紙在卷足憑（參見偵二卷第四
    十八頁、第四十九頁），而參諸被告於九十年四月三日所親筆書寫之說明書上已
    自承：「八十九年五月十九日本人親收該筆保費並開立團險收據以茲證明，金額
    三五五七九元，…，大意未能即時報帳」等語，而被告於本院審理中亦自承：聲
    明書、收據均是我寫的等語（參見上開本院審判筆錄），此外並有記載表示收費
    失敗之「五月十八日、戊○○、失敗件」等字樣之送金單出入件登錄表一份可資
    無佐證（參見偵一卷第九十七頁），益徵被告確有於右揭時間向被害人收取保險
    費，且於收費後並未依規定繳回安泰人壽，反將上開款項侵占入己無誤。
  (三)被害人己○○繳交如事實欄所示之保費遭被告侵占之事實，雖業據被告所否認，
    並辯稱：我沒有跟己○○收保險費，收據我也沒有經手云云（參見前揭本院審判
    筆錄），惟上開事實業據告訴代理人辛○○於偵查中指述甚詳，且經證人即安泰
    人壽臺北地區服務處麒麟展業處主任癸○○及證人己○○分別於偵查及本院審理
    時到庭證述甚詳（參見偵一卷第七十七頁反面及本院九十二年十一月四日訊問筆
    錄），且有被害人己○○之人壽保險要保書一份及支票二紙（參見偵一卷第一二
    二至一二三頁）附卷可參，此外並有被告所簽發之保險費收據一紙在卷足憑（參
    見偵一卷第七十四頁），且被告於警詢中亦自承：有向己○○收取續期保險費，
    均有開立收據等語（參見偵二卷第七十三頁），顯見其事後所辯，應係卸責之詞
    ，不足採信；再查，證人己○○交付系爭二紙支票後均遭人用以墊付如附表一所
    示之章毅等安泰人壽保戶之保險費用，且章毅等保戶均係由被告擔任收費之服務
    人員，此有續期保費資料查詢表六紙附卷可憑（參見偵二卷第六十二頁至六十三
    頁、第六十六至六十九頁），而參諸證人己○○與章毅等人均素不相識，業據其
    於本院審理中到庭證述明確，衡情豈有未繳交自己保險費，反開立支票為他人繳
    交保費之理，益徵被告應確實有收受證人己○○所繳交之保險費，並用以支付其
    他保戶之保費甚明；且查被告明知其已於八十九年十月十二日向證人己○○收受
    系爭一萬零七百零三元之支票，已如前述，竟仍於其送金單出入件登記表上記載
    「八十九年十月十八日、己○○、復繳」等字樣，而經證人癸○○到庭結證陳稱
    ：十月十八號己○○的復繳，這是指己○○的應繳日期是十月十九號，客戶沒有
    繳保費，所以業務員將復繳送金單退回公司等語（參見本院九十二年十一月四日
    訊問筆錄），顯見被告確有侵占上揭款項挪為他用甚明。
  (四)被害人丑○○確有繳交如事實欄所示之保費且遭被告侵占之事實，雖業據被告所
    否認，並辯稱：我沒有見過丑○○所交付之支票云云（參見前揭本院審判筆錄）
    ，惟上開事實業據告訴代理人辛○○於偵查中指述甚詳，且經證人即安泰人壽臺
    北地區服務處麒麟展業處主任癸○○、證人丑○○分別於偵查及本院審理時到庭
    證述甚詳（參見本院九十二年十一月四日訊問筆錄），證人子○○即丑○○之姐
    亦到庭結證稱：我弟弟的保費都是我幫他繳的，我開這張票也是幫丑○○交保費
    ，因為保險公司會寄繳款通知單給我，我是依繳款單上指示收費員，將這張票寄
    給保險公司指定的收費員，收費員的姓名我不記得等語（本院九十二年十一月二
    十七日訊問筆錄），且有被害人丑○○之人壽保要保書及系爭支票一紙（參見偵
    一卷第一二六頁）附卷可參，而參諸證人子○○與章毅素不相識，業據其於本院
    審理中證述甚詳，衡情子○○豈可能無故開立支票為章毅繳交保險費之理，則其
    所簽發之系爭支票嗣後竟遭用以墊付安泰人壽保戶章毅之保費，且適巧章毅又係
    由被告擔任收費之服務人員，此有續期保費資料查詢表一紙附卷可憑（參見偵二
    卷第五十九頁），益徵被告應確實有收受證人子○○所繳交之保險費，並用以支
    付其他保戶之保費甚明。
  (五)被害人丙○○確實有繳交如事實欄所示之保費並遭被告侵占之事實，為被告所否
    認，並辯稱：我沒有簽過收據，也未向其收過支票云云（參見前揭本院審判筆錄
    ），惟上開事實業據告訴代理人辛○○於偵查中指述甚詳，且經證人即安泰人壽
    臺北地區服務處麒麟展業處主任癸○○及證人丙○○分別於偵查及本院審理時到
    庭證述甚詳（參見偵一卷第七十七頁反面及本院九十二年十一月四日訊問筆錄）
    ，且有被害人丙○○之人壽保險要保書一份及支票一紙（參見偵一卷第一二五頁
    ）附卷可參，此外並有被告所簽發之保險費收據及轉帳傳票一紙在卷足憑（參見
    偵一卷第七十三頁、第八十一頁），被告確實曾向丙○○收取系爭支票乙節，應
    堪認定；再查，證人丙○○交付系爭支票後遭人用以墊付如附表一所示之趙韋筑
    、王周仙媛等安泰人壽保戶之保險費用，且趙韋筑等人均係被告服務範圍之保戶
    ，有續期保費資料查詢表二紙附卷可憑（參見偵二卷第五十五頁至五十六頁），
    而參衡諸證人丙○○與趙韋筑等人素不相識，衡情豈有未繳交自己保險費，反開
    立支票為他人繳交保費之理，益徵被告應係收受證人丙○○所繳交之保險費後用
    以支付其他保戶之保費無誤；且查被告已於八十九年十二月二十八日向證人丙○○收受系爭支票，竟於送金單出入件登記表上記載「三月二十三日、丙○○、退
    」等字樣，並經證人癸○○到庭結證陳稱：這些記載是表示丙○○之送金單經業
    務員退回公司等語（參見本院上開訊問筆錄），顯見被告係為圖掩飾其侵占之不
    法犯行，而仍將送金單退回公司表示未搜到保費甚明。
  (六)被害人庚○○繳交如事實欄所示之保費遭被告侵占之事實，雖業據被告所否認，
    並辯稱：我沒有見過庚○○，也電話聯絡不上，所以我將他的收據在最後期限退
    回公司云云（參見前揭本院審判筆錄），惟上開事實業據告訴代理人辛○○於偵
    查中指述甚詳，且經證人即安泰人壽臺北地區服務處麒麟展業處主任癸○○及證
    人庚○○分別於偵查及本院審理時到庭證述甚詳（參見偵一卷第八八頁及本院九
    十二年十一月四日訊問筆錄），而證人甲○○即庚○○之姐亦到庭結證稱：我開
    立支票是為了幫我弟交保費，票是交給被告等語（本院九十二年十一月二十七日
    訊問筆錄），且有被害人丑○○之人壽保要保書及系爭支票一紙（參見偵一卷第
    一二Ｏ頁）附卷可參，而參諸證人庚○○、甲○○與保戶王碧玉均素不相識，業
    據其等二人於本院審理中證述甚詳，衡情豈可能無故由甲○○開立支票為王碧玉
    繳交保險費之理，則其所簽發之系爭支票嗣後竟遭用以墊付王碧玉之保費，且適
    巧王碧玉亦係由被告擔任收費之服務人員，此有續期保費資料查詢表一紙附卷可
    憑（參見偵二卷第五十三頁），益徵被告應確實有收受證人庚○○所繳交之保險
    費，並用以支付其他保戶之保費甚明。
  (七)被害人王敦仁確實有繳交如事實欄所示之保費並遭被告侵占之事實，雖業據被告
    所否認，並辯稱：我沒有找到王敦仁，收據誰寫的我不知情云云（參見前揭本院
    審判筆錄），惟上開事實業據告訴代理人辛○○於偵查中指述甚詳，且經證人即
    安泰人壽臺北地區服務處麒麟展業處主任癸○○及證人王敦仁分別於偵查及本院
    審理時到庭證述甚詳（參見本院九十二年十一月四日訊問筆錄），且有被告所簽
    發之保險費收據及被害人所簽發之支票各一紙在卷足憑（參見本院卷證一部分）
    ，被告曾向王敦仁收取系爭支票乙節，應堪認定；再查，證人王敦仁交付系爭支
    票後遭人用以墊付如附表二所示之賀孝方等安泰人壽保戶之保險費用，且賀孝方
    等人均係被告服務範圍之保戶，有保單資料查詢表一份及渠等之續保保險費報帳
    單五紙附卷可憑（參見本院卷證二），而參衡諸證人王敦仁與賀孝方等人素不相
    識，衡情豈有未繳交自己保險費，反開立支票為他人繳交保費之理，益徵被告應
    係收受證人王敦仁所繳交之保險費後用以支付其他保戶之保費無誤。
  (八)綜上所述，被告連續侵占保戶乙○○等七人繳交之保費，犯行明確，自應依法論
    科。
二、核被告壬○○所為，係犯刑法第三百三十六條第二項之業務侵占罪。被告連續多
    次犯行，時間緊接，手段相同，所犯均係構成要件相同之罪，顯係基於概括之犯
    意為之，應依連續犯之規定論以一罪，並加重其刑。公訴人雖漏未於起訴書內論
    及被告侵占被害人王敦仁所交保險費部分之犯行，然此部分事實業經蒞庭之檢察
    官當庭擴張犯罪事實，且與本案論罪科刑部分，有裁判上一罪之連續犯關係，本
    院自得併予審就，附此敘明。審酌被告前無犯罪前科，素行尚稱良好，因財務困
    難，竟將持有之保費侵占入己之犯罪動機、手段、次數，及侵占之金額達二十餘
    萬，對被害人所造成之損害及犯後仍否認犯行，且迄今未賠償被害人之損害等一
    切情狀，量處如主文所示之刑，以示警懲。
三、公訴意旨另以：被告壬○○意圖為自己不法所有，於八十九年七月間，尚侵占保
    戶丁○○所繳納予安泰人壽之二萬六千七百六十一元保險費，因認被告涉有刑法
    第三百三十六條第二項之業務侵占罪嫌云云。惟訊之被告堅決否認右揭侵占犯行
    ，辯稱：丁○○是用合作金庫轉帳，但後來契約未成立，並未從合作金庫扣款，
    也沒有繳保險費等語，經查公訴人據以認為被告此部分所為涉嫌業務侵占犯行，
    無非係以卷附之丁○○保險費繳付聲明書一份（參見偵二卷第四十七頁）為其主
    要論罪依據，此外於警訊、偵查及本院審理中則均未能傳訊本件之被害人或相關
    證人到案說明，是僅憑前揭聲明書而欠缺其他積極證據之情況下，當難遽認被告
    與前揭論罪科刑部分有連續犯之裁判上一罪關係，此外復查無其他積極證據足資
    證明被告有何右揭公訴意旨所指之犯行，然公訴人認此與前開論罪科刑部分有連
    續犯之裁判上一罪關係，故不另為無罪之諭知。
據上論斷，應依刑事訴訟法第二百九十九條第一項前段、刑法第五十六條、第三百三
十六條第二項，罰金罰鍰提高標準條例第一條前段，判決如主文。
本案經檢察官黃立維到庭執行職務
中      華      民      國    九十二    年    十二      月        十一    日
                                      臺灣臺北地方法院刑事第十三庭
                                          審判長法  官  朱  瑞  娟
                                                法  官  鄭  佾  瑩
                                                法  官  吳  佳  薇
如不服本判決，應於判決送達後十日內向本院提出上訴狀(應抄附繕本)。告訴人或被
害人如對於本判決不服者，應具備理由請求檢察官上訴，其上訴期間之計算係以檢察
官收受判決正本之日期為準。
右正本證明與原本無異。
                                                書記官  許博為
中      華      民      國    九十二    年    十二      月        十一    日
中華民國刑法第三百三十六條
 (公務公益侵占罪、業務侵占罪)
對於公務上或因公益所持有之物，犯前條第一項之罪者，處一年以上七年
以下有期徒刑，得併科五千元以下罰金。
對於業務上所持有之物，犯前條第一項之罪者，處六月以上五年以下有期
徒刑，得併科三千元以下罰金。
前二項之未遂犯罰之。


司法院資訊處製作；財團法人民間司法改革基金會備份。
